【裁判字號】    94,訴,710
【裁判日期】    950302
【裁判案由】    新型專利舉發
【裁判全文】
臺北高等行政法院判決
                                    94年度訴字第00710號
                              .
原      告  康華工業股份有限公司
代  表  人  甲○○
訴訟代理人  馮志剛律師
被      告  經濟部智慧財產局
代  表  人  蔡練生（局長）
訴訟代理人  丙○○
參  加  人  乙○○
訴訟代理人  桂齊恆律師
上列當事人間因新型專利舉發事件，原告不服經濟部中華民國
94年1月5日經訴字第09406120370號訴願決定，提起行政訴訟。
本院判決如下：
    主  文
原告之訴駁回。
訴訟費用由原告負擔。
    事  實
一、事實概要：參加人乙○○於民國87年4 月17日以「乳液泵防
    進水機構」向被告申請新型專利，經被告編為第00 000000
    號審查，准予專利，並於公告期滿後，發給新型第17 5892
    號專利證書。嗣原告以該專利違反核准時專利法第97條、第
    98條第1 項及第2 項規定，不符新型專利要件，對之提起舉
    發，案經被告審查，於93年7 月2 日以（93）智專3 （1）
    02 016字第09320579250 號專利舉發審定書為「舉發不成立
    」之處分。原告不服，提起訴願，經訴願決定駁回，原告猶
    未甘服，遂向本院提起行政訴訟。
二、兩造聲明：
  (一)原告聲明：
  1.原處分及訴願決定均撤銷。
  2.被告應就「編號第00000000號『乳液泵防進水機構』新型專
    利案」舉發成立之處分。
  3.訴訟費用由被告負擔。
  (二)被告聲明：
  1.駁回原告之訴。
  2.訴訟費用由原告負擔。
三、兩造之主張：
  (一)原告主張系爭專利所載申請專利範圍內容第1項（獨立項），
    已違反83年1月21日修正之專利法第98條第2項：「新型係運
    用申請前既有之技術或知識，而為熟習該項技術者所能輕易
    完成且未能增進功效時，...，仍不得依本法申請取得新型
    專利」。故系爭專利欠缺進步性要件，難以供稱符合產業上
    之利用性。
  (二)系爭專利範圍第1項（獨立項）內容為一種乳液泵防進水機
    構，包括一押頭1、一連接導管2、一汽缸蓋3和一防進水導
    向套管3-2；所述押頭1內設有一通道1-2，所述通道下端是
    一管接頭1-1，而所述管接頭外壁上設有外螺紋1-1-4；所述
    連接導管2上端固定在押頭管接頭1-1上，並與所述押頭1內
    通道1-2連通；所述汽缸蓋3中央具有一供連接導管2通過的
    通孔，並在所述中央通孔3-1的上部有可與管接頭1-1上的外
    螺紋1-1-4嚙合的內螺紋3-3；所述防進水導向套管3-2的內
    壁與連接導管2的外壁滑動配合，而且所述防進水導向套管
    3-2的上端比所述汽缸蓋3的上平面高；其特徵在於：所述防
    進水導向套管3-2與所述汽缸蓋3中央通孔3-1的下部壁一體
    形成。系爭專利於其說明書中指稱: 「由於汽缸蓋3 的中央
    通孔內增設了防進水導向套管3-2 ，因此可防止污水通過乳
    液泵進入乳液瓶內」。惟此等技術，乃使運用申請前即已公
    開之日本特開平0-000000既有專利技術與知識，且為熟習該
    項技術者所能輕易完成者，系爭內容亦未見有可增進功效之
    處，自無進步性可言。
  (三)原告所提舉發證據為西元1996年7月16日公開之日本特開平0
    -000000號「按壓式分配器」（
    ）專利技術前案（以下稱引證案），於其專利說明書及圖式
    中已充分揭露出與系爭專利相同效用的技術內容，包括有：
  1.引證案揭示出一種『按壓式分配器』，與系爭內容所指『乳
    液棒』隸屬相同技術領域的裝置技術，因為二者皆可經由按
    壓而擷取出液瓶或容器內的液體。
  2.引證案（0018）段落中及其圖一中揭示出具有相連通之流道
    的活塞14與噴嘴頭11是連結固定成一體；已揭露出系爭內容
    中將連接導管2上端固定在押頭1之管接頭1-1上，並與押頭1
    內通道1-2連通後，可供按壓以擷取出液體的作用相同。
  3.引證案（0030）段落中及其圖一與圖三（A）中揭示有一中
    心撐22上設有與另一貫通孔22a不連續的環狀凹部36，一內
    螺紋34係形成在環狀凹部36內的外端壁上，能與另一形成在
    噴嘴頭11下端之外壁上的外螺紋32相囓合，且引證案（0020
    ）段落中（搭配引證案圖一所示）揭示有一活塞14係插入在
    上述中心撐22中央的貫通孔22a內，可往復滑動。其中:
    (1)引證案的中心撐22即是系爭內容的汽缸蓋3。
    (2)引證案中心撐22中央有一供貫通孔22a供活塞14往復滑動
      的作用，與系爭內容之汽缸蓋3上具有通孔「即防進水導
      向套管3-2 的內壁」供連接導管2外壁通過並滑動配合的
      配置作用完全相同。
    (3)引證案的環狀凹部36即是系爭內容的中央通孔3-1。
    (4)引證案的在環狀凹部36內設置的內螺紋34即相同於系爭內
      容的內螺紋3-3。
    (5)引證案之環狀凹部36與其貫通孔22a之間不連貫的開設形
      態，也形同於系爭內容第一圖所揭汽缸蓋3上供連接導管2
      通過的通孔「即防進水導向套管3-2的內壁」，也是製成
      與其中央通孔3-1內之內螺紋3-3不連續的形態。
    (6)引證案之外螺紋32可供鎖接的作用，即與系爭內容中內螺
      紋3-3完全相同。
    (7)引證案噴嘴頭11下端外壁上的外螺紋32，可與中心撐22之
      內螺紋34相囓鎖的作用，也與系爭內容之押頭1底端一體
      成型之管接頭1-1外壁上的外螺紋1-1-4可與其汽缸蓋3之
      中央通孔3-1上部內螺紋3-3相囓鎖的作用完全相同。
  4.引證案（0040）段落中及其圖一中揭示有貫通孔22a的上端
    開口40係在環狀凹部36較上方的位置（即開口40高度高於中
    心撐22之頂部36a位置，如其圖一所示），且貫通孔22a與環
    狀凹部36之間的頂面22b形成向外傾斜的斜面型態，如這樣
    的組成，使沾附在貫通孔22a上端開口40附近以及滯留於活
    塞14周壁的水液，能藉由貫通孔22a的上端開口40而被撥開
    ，該等水液是沿著頂面22b斜面被排流至環狀凹部的排水孔
    38而外排流出；且引證案（0041）段落中並接續揭示出依據
    上述組成，滯留在活塞14位置的水液能夠被頂面22b(斜面）
    阻止，以確實的防止水液混入容器18內。其中:
    (1)引證案貫通孔22a的上端開口40，即是系爭內容防進水導
      向套管3-2的上端；且引證案具有環狀凹部36之中心撐22
      的頂部36a位置，即是系爭內容所指汽缸蓋3的上平面位置
      ；因此，引證案已完全揭露出系爭防進水導向套管3-2的
      上端比汽缸蓋3之上平面高的技術，
    (2)系爭內容藉由防進水導向套管3-2的較高位差而產生可以
      防止污水通過乳液泵進入乳液瓶內的優點，早已揭露於引
      證案可撥開水液的等效技術中，正如同引證案於其「目的
      」段落中揭示有防止水液混入容器內的說明，且於其「作
      用」段落中揭示出由於形成有環狀凹部36，隔離了貫通孔
      22a處的水液，使水液流入環狀凹部36內，活塞14周邊的
      水液也不會產生滯留現象等說明；
    故系爭內容僅是運用申請前既有之技術或知識，且為熟習該
    項技術者所能輕易完成者，系爭內容並未揭示出其他足以增
    進其效能或優點的技術，已不符合新型之進步性要件。
  5.引證案圖一中也明確揭示出中心撐22係與環狀凹部36、貫通
    孔22a下部位一體成型，此亦揭露出系爭內容之防進水導向
    套管3-2與汽缸蓋3中央通孔3-1的下部壁一體形成的特徵。
    除上述以外，系爭說明書中並未提及「下部壁」在第一圖中
    的編號及位置，及該「下部壁」與其他環境構件的相對關係
    或其作用及其可產生之效能，且該『下部壁』與其防進水導
    向套管3-2一體形成之特徵，似乎與其可防水滲入或利於乳
    液泵關閉的效能之間未涉有顯著之關連性。在此情況下，系
    爭內容中竟然可以界定該「下部壁」為其特徵，殊不知此一
    「下部壁」是指其汽缸蓋3或中央通孔3-1的下部壁？或是指
    為汽缸蓋3與中央通孔3-1的共同下部壁？其間系爭之特徵內
    容語意模糊不清，且其說明書內容並未詳加說明，又如何能
    夠據以支撐該項特徵技術，甚而獲准專利權? 故系爭內容顯
    然無法達成申請當時說明書所載可預期之優點或功效，故已
    尚失產業上之利用性，至為明顯。
  (四)反對訴願決定之理由：
  1.原告於先前訴願決定階段，所提理由並非主張新法條或新增
    證據，被告自應回覆審查意見，並依職權審究:
    (1)查訴願決定機關認：「被告主張系爭專利汽缸蓋3中央有
      一供連接導管2通過的通孔，並在中央通孔3-1的上部有可
      與管接頭1-1上的外螺紋1-1-4嚙合的內螺紋3-3，及系爭
      專利說明書第第5頁倒數第2段之內容，顯然與其所載圖式
      內容不符，是否可供產業上利用或供他人實施乙節，非舉
      發當時所提理由，屬新理由，非本件訴願審查範疇。」
    (2)惟原告當時主張系爭專利違反專利第98條之規定，即是涉
      及新型是否具備產業上之利用性的法定條款，特別是第98
      條第2項規定，有關新型技術是否歸屬先前技術簡易轉用
      所成，乃決定於該新型是否具被相乘之功效，若新型與先
      前技術鄉較後並無增進新功效時，自該歸屬先前技術簡易
      轉用所成，應以未具備進步性及產業利用性而不予其專利
      ，方屬適法。系爭專利說明書中有諸多內容無法支撐其專
      利範圍第1項（獨立項）所載內容，自無可供產業上利用
      或供他人實施之條件；原告先前訴願理由並非主張新法條
      或新增證據，被告自應回覆審查意見，並依職權審究，以
      正法紀，並無不妥。
  2.系爭專利防進水導向套管3-2上端較高的技藝，已非創新之
    舉，自無進步性可言:
    (1)查訴願決定機關又認:「系爭專利藉防進水導向套管3-2的
      上端比汽缸蓋3的上平面高，且防進水導向套管3-2與汽缸
      蓋3中央通孔3-1的下部壁一體形成之構造及技術，可達有
      效防止污水進入乳液瓶內之目的，即具產業利用性，並非
      引證案具可防止污水進入容器內之目的，系爭專利即不具
      進步性...。」其所稱系爭專利可達有效防止污水進入乳
      液瓶內之目的，包含有引用防進水導向套管3-2的上端比
      汽缸蓋3的上平面高的技術，以及防進水導向套管3-2與汽
      缸蓋3中央通孔3-1的下部壁一體形成的技術，二者缺一不
      可。
    (2)惟引證案不僅在「目的」中揭示出可防止污水進入容器內
      的技術，同時也在（0040）段落中揭示出圖一所示中心撐
      22之貫通孔22a的上端開口40係在環狀凹部36較上方的位
      置「即開口40高度高於中心撐22之頂部36a位置，可使沾
      附在貫通孔22a上端開口40附近以及滯留於活塞14周壁的
      水液，能藉由貫通孔22a的上端開口40而被撥開流出，引
      證案（0040）段落中更附加揭露出其圖一中滯留在活塞14
      位置的水液能夠被頂面22b(斜面）阻止，以確實的防止水
      液混入容器18內的技術；此等技術之揭發，已可充分證明
      系爭專利藉其防進水導向套管3-2的上端高於汽缸蓋3的上
      平面，以防止污水進入乳液瓶內的效能及目的已是引證案
      所能達成之技術，系爭專利防進水導向套管3-2上端較高
      的技藝，已非創新之舉，自無進步性可言。
      其次，系爭專利中防進水導向套管3-2與汽缸蓋3中央通孔
      3-1的下部壁一體形成的技術，原告難以想像能與防止水
      液混入容器18內的技術相關連，且系爭專利說明書內容中
      亦無載述防進水導向套管3-2與汽缸蓋3中央通孔3-1的下
      部壁一體形成後的作用或效用，再說構造相雷同的一體形
      成技術也已揭露於引證案的中心撐22係與環狀凹部36、貫
      通孔22a下部位一體成型的技術，系爭專利縱使可辯稱其
      具有新穎性，但絕對不符進步性及產業利用性的要件，是
      以，原決定及原處分之見解顯然有誤。
  3.本件外螺紋1-1-4來與內螺紋3-3相囓組為熟習此項技術者即
    可簡易轉用之通用技藝，不符進步性之要件。
    (1)查訴願決定機關稱：「復查，系爭專利押頭1的外螺紋1-1
      -4係形成於管接頭1-1的外壁上，與引證案壓嘴頭11之外
      螺紋32形成於下端外壁上並不相同」。
    (2)惟由系爭專利第一圖中可以見悉，系爭專利所謂之押頭1
      與管接頭1-1實質上是指同一元件上的不同不位名稱，它
      們具有相同的剖面線而成一體。換言之，系爭專利所謂之
      押頭1係是引證案的壓嘴頭11，系爭專利所謂之管接頭1-1
      即是位在引證案壓嘴頭11的下端部位，且該部位之外壁上
      設有外螺紋32，可囓鎖在環狀凹部36內之內螺紋34上的用
      途與作用，可謂與系爭專利利用其等效部位之外螺紋1-1-
      4來與內螺紋3-3相囓組的設置作用完全相同。雖說二者構
      造有大小或內或外環部位上之差異，惟其供給鎖裝囓合的
      作用及功能均可謂為相同或均等，因此應隸屬熟習此項技
      術者即可簡易轉用之通用技藝，不符進步性要件。
  4.系爭汽缸蓋3內容均是引證案所揭等效技術可預期並達成者
    ，熟習此項技術者也可以簡易轉用並製成之通用技藝，明顯
    不具進步性:
    (1)查訴願決定機關又稱：「系爭專利一體成型之汽缸蓋3與
      引證案一體成型之中心撐22的構造亦有差異，兩者整體構
      造特徵、空間形態並不相同」。
    (2)惟原告堅持認為系爭專利之汽缸蓋3與引證案之中心撐22
      二者同屬等效構件，因二構件上均一體形成有防進水導向
      套管3-2）或貫通孔22a的壁管、二者之套管3-2或貫通孔
      （22a的壁管的上端皆高於缸蓋3或中心撐22的上平面、二
      者均開設有供囓鎖上述上螺紋用的內螺紋3-3或34、且二
      者均具環槽固設汽缸4或37於底部，因此雖然二者之空間
      形態略有差異，惟其作用、用途及效能均完全一致，並不
      具進步性。
  5.系爭專利中央通孔3-1內無此排水孔38設計，故其污水無法
    流出，系爭專利構思明顯未達可供產業上利用之境:
    (1)查訴願決定機關再稱：「引證案中心撐22的斜狀頂面與貫
      通孔22a的壁面上端整體連接，形成較寬之環狀平面22b
      ，污水容易濺到環狀平面22b而流入貫通孔...。」
    (2)惟其所言與事實相違，因為引證案的環狀面22b係為一斜
      面，且是由內向外傾斜的環形斜面（如引證案圖一所示）
      ，在將液瓶直立擺放的常態下，濺到環形斜面22b上的污
      水是無法突破地心引力的作用而向上斜流進入貫通孔22
      內，更何況貫通孔22a內通常僅具有可供活塞14滑動配合
      的極細微間隙，噴濺而至的污水因內聚力而形成水滴，是
      難以突破此一細微間隙而流入瓶內，且知此一間隙裕度的
      條件在二案間是決對相同的，坊間所見的唧液瓶上也必須
      具備此條件，否則活塞14或系爭專利的連接導管2是無法
      往復被按壓以唧取出瓶內乳液或水液。換言之，假若污水
      水滴可以附著在貫通孔22a上方，而後流入貫通孔22a與活
      塞14間的間隙，則系爭專利的防進水導向套管3-2與其連
      接導管2間也必定存在滑動配合的間隙，因此污水水滴也
      會經過間隙而流入瓶內，則毫無準則可言。故原決定所言
      略有主觀，顯非作為判斷進步性的依據；因水滴只會往低
      處流，因此濺到引證案環形斜面22b上的污水是會往低處
      導入環狀凹部36內，再經由環狀凹部36底部的排水孔38外
      排流出；反觀，系爭專利中央通孔3-1內無此排水孔38設
      計，故其污水容易囤積在中央通孔3-1內無法流出，系爭
      專利構思明顯未達可供產業上利用之境。
  (五)系爭專利已明顯違反其核准專利當時所適用之前揭專利法第
    98條第2項所規範的進步性暨產業上利用性規定，原告所陳
    理由及證據均未逾越舉發當時主張之條款與引證案所揭先前
    技術內容，且專利法早已付予被告有行使同法第104條第1項
    第1至3款之規定，依職權撤銷系爭新型專利權，並追繳證書
    ，特別是系爭專利說明書內並未載明申請專利範圍獨立項所
    界定實施之必要內容，致使實施上造成困難並明顯無法支撐
    其專利範圍內容等情事，應併予審視。
  (六)綜上所陳，懇請 大院鑒核，惠賜判決如訴之聲明，以維權益
    ，俾符法制。
乙、被告主張：
  (一)起訴理由指稱:
  1.系爭專利說明書中並未提及「下部壁」在第一圖中編號及位
    置，及該「下部壁」與其他環境構件之相對關係或其作用及
    其可產生之效能，且該「下部壁」與其防進水導向套管一體
    形成之特徵，似乎與其可防水滲入或利於乳液汞關閉之效能
    之間，未涉有顯著之關連性...。顯然無法達成申請當時說
    明書所載可預期之優點或功效，故已喪失產業上之利用性，
    至為明顯。
  2.並指稱引證案的中心撐22即是系爭專利之汽缸蓋3，引證案
    （0040）段落中及圖一中揭示貫通孔22a的上端開口係在環
    狀凹部36較上方位置「即開口40高度高於中心撐22之頂部
    36a位置，如其圖一所示」，且貫通孔22a與環狀凹部36間之
    頂面22b形成向外傾斜之斜面型態，使沾附在貫通孔上端開
    口附近及其滯留於活塞周壁的水液，藉貫通孔上端開口而被
    撥開，該等水液是沿著頂面22b斜面被排流至環狀凹部的排
    水孔38而流出；且引證案（0041）段落中接續揭示出依據上
    述所述組成，滯留在活塞14位置的水液能夠被頂面22b斜面
    阻止，以確實的防止水液混入容器18內；引證案實質上已揭
    露系爭專利防進水導向套管的上端比汽缸蓋上平面高之特徵
    ，引證案說明書已揭露可有效防止污水進入容器內的目的。
    故系爭專利僅是運用申請前既有技術或知識，且為熟習該項
    技術者所能輕易完成，並未揭示出其他足以增進其效能或優
    點之技術，已不符合新型之進步性要件。
  (二)關於起訴理由指稱: 「系爭專利說明書中並未提及「下部壁
    」在第一圖中編號及位置，及該「下部壁」與其他環境構件
    之相對關係或其作用及其可產生之效能，且該「下部壁」與
    其防進水導向套管一體形成之特徵，似乎與其可防水滲入或
    利於乳液汞關閉之效能之間未涉有顯著之關連性...。顯然
    無法達成申請當時說明書所載可預期之優點或功效，故已喪
    失產業上之利用性，至為明顯」，非舉發時提出之理由，先
    予敘明。查系爭專利一體成形的汽缸蓋與引證案一體成形的
    中心撐兩者之整體構造特徵、空間型態不同，並非相同之新
    型，引證案中心撐的斜狀頂面22b 與貫通孔22a 的壁面上端
    整體連接，形成較寬之環狀平面，污水容易濺到環狀平面而
    流入貫通孔，系爭專利之防進水導向套管與通汽缸蓋中央通
    孔的下部壁一體形成，且管壁很薄，不能形成環狀平面，且
    防進水導向套管的上端比汽缸蓋的上平面高，相較之下，不
    論瓶體呈何種狀態使用，系爭專利較可有效防止污水進入乳
    液瓶內，系爭專利一體成形的汽缸蓋與引證案一體成形之中
    心撐，不僅構造不同，亦非等效，難謂系爭專利不具進步性
    。
  (三)綜上所述，被告原處分並無違法，敬請駁回原告之訴。
丙、參加人主張：
  (一)系爭第00000000號「乳液泵防進水機構」新型專利案，於申
    請專利範圍第１項（即主項）內容中清楚記載其構造為（配
    合說明書所標示之圖號及附件比較圖）：「包括一押頭1 、
    一連接導管2 、一汽缸蓋3 和一防進水導向套管3-2 ；所述
    押頭1 內有一通道1-2 ，所述通道1-2 下端是一管接頭1-1
    ，而所述管接頭1-1 外壁上設有外螺紋1-1-4 ；所述連接導
    管2 上端固定在押頭管接頭1-1 上，並與所述押頭1 內通道
    1-2 連通；所述汽缸蓋3 中央有一供連接導管通過的通孔，
    並在所述中央通孔3-1 的上部具有可與管接頭上的外螺紋1-
    1-4 嚙合的內螺紋3-3 ；所述防進水導向套管3-2 的內壁與
    連接導管2 的外壁滑動配合，而且所述防進水導向套管3-2
    的上端比所述汽缸蓋3 的上平面高；其特徵在於：所述防進
    水導向套管3-2 與所述汽缸蓋3 中央通孔3-1 的下部壁一體
    形成。」
  (二)原告於舉發階段主張系爭案違反的專利要件，主要係認為系
    爭案不具新穎性及進步性，惟其在起訴狀中企圖誤導  鈞院
    審查方向而增列一新的爭點，即主張本件不具產業上之利用
    性，由於此一爭點為舉發階段所未提出，故並非本件應審酌
    的內容，先予以陳明。又原告於起訴狀主張系爭案所記載的
    構造特徵與引證案所公開揭露的內容相同，並認為系爭案的
    汽缸蓋3即為引證案的中心撐22，惟若詳細查看附件系爭案
    與引證案的剖面比較圖，即可清楚了解到：本件系爭案在申
    請專利範圍第１項所記載的構造特徵，係在於汽缸蓋3 ，由
    比較圖的斷面清楚顯示其防進水導向套管3-2 係貼靠在連接
    管2 外壁面上，其與汽缸蓋3 位在中央通孔3-1 下方外側的
    下部壁（圖中箭頭所指）係一體形成，即由圖式上概略可看
    到其斷面呈Ｙ型，另在中央通孔3-1 的側面外側壁自由端延
    伸形成為開口向下的ㄇ型斷面；反觀引證案所揭露的相對構
    造係於其中心撐22內設有通孔22a ，配合參看附件的比較圖
    ，由其圖上所顯示的中心撐22的斷面構造，於通孔22a 頂端
    形成有向外向下的ㄇ型斷面，及依序形成有相互連接且向外
    向上的ㄩ型斷面，因此，由斷面顯示為一連續以九十度轉折
    的構造，故與系爭案所界定的構造特徵完全不同；由前述的
    比較分析即可了解到，系爭案在申請專利範圍主項所清楚界
    定的構造特徵均未被引證案所揭露，即在引證案的說明書及
    圖式均未能揭露有相同構造，故系爭案確實具有新穎性。又
    由於系爭案的構造特徵所產生的功效優點，即在於當污水沿
    著連接管2 外壁向下流動並且碰觸到防進水導向套管3-2 的
    頂端時，污水立即順勢朝向外部向下流動，不會積存在二者
    的接觸處；反觀引證案所設計的構造，若污水沿著活塞14流
    至中心撐22與頂面22b 時，由於頂面22b 形成為一較寬廣的
    平面，使得位在此處的污水無法立即順勢向下流，如此，污
    水將積存在此處甚至有滲入貫通孔22a 內無法排出，故系爭
    案的構造特徵確非為一般熟悉此項技術的人士可輕易的予以
    轉用自先前技術，而具有進步性。再者，系爭案在申請專利
    範圍主項內且記載在" 其特徵在於" 等字之前的基本構造中
    ，亦有以下數部份的構造與引證案所揭露的內容不同，例如
    ：
  (1)系爭案係以防進水導向套管3-2 的管壁相對穿套於押頭1 上
    所形成的環形凹槽1-1-3 內，而引證案於貫通孔22a 與環狀
    凹部36之間形成的頂面22b ，其係以較寬廣的頂面22b 置入
    噴嘴頭11下方所形成相對的凹槽，因此，系爭案為一管壁形
    態，而引證案為寬廣的頂面形態，確為不同。
  (2)系爭案另藉由所設計的防進水導向套管3-2 的頂端較汽缸蓋
    3 的上平面為高，藉此構造可具有防止污水通過乳液泵進入
    乳液瓶的優點，然由引證案所公開的內容並未記載有類似構
    造，原告僅以圖式的標示即無限延伸有類似構造，果若如此
    ，則在引證案內容應清楚載明此構造的功效或優點為何，但
    實際上由說明書內文中均未見到有類似的記載與說明，因此
    ，當不得據以認定引證案有類似系爭案所設計防止污水通過
    的構造設計。
  (三)系爭案在申請專利範圍第２項 (依附在第１項)界 定有：「
    連接套管2 有一外徑縮小的上端2-1 ，而所述押頭上的管接
    頭包括一內管1-1-1 和一外管1-1-2 ，其中，所述內管1-1-
    1 的內壁與所述連接套管2 的上端2-1 固定連接，所述內管
    1-1-1 的外徑與所述連接套管2 其餘部分的外徑相同，而所
    述外螺紋1-1-4 在所述外管1-1- 2的外壁上，且在所述內管
    和外管之間設有一個可供所述防進水導向套管3-2 插入其內
    的環形凹槽1-1-3 」等內容；由於原告在起訴狀所主張的內
    容並無法具體明確的證明系爭案有任何違反前揭專利要件的
    規定，因此，亦無法證明進一步限定的申請專利範圍第２項
    內容有任何違反專利法之事實，特予以陳明。
  (四)綜上所述，本件系爭案於申請專利範圍所界定的構造特徵與
    引證案的所公開揭露的內容不同，故系爭案確實具有新穎性
    及進步性，且未有任何違反專利法規定之情事，為此謹請
    鈞院賜判決如參加之聲明，以維法制，實為德便。
    理  由
一、按「稱新型者，謂對物品之形狀、構造或裝置之創作或改良
    」「凡可供產業上利用之新型，無下列情事之一者，得依本
    法申請取得新型專利：一、申請前已見於刊物或已公開使用
    者。」「新型係運用申請前既有之技術或知識，而為熟習該
    項技術者所能輕易完成且未能增進功效時，雖無前項所列情
    事，仍不得依本法申請取得新型專利。」分別為系爭專利核
    准時（即83年1月21日修正公布之）專利法第97條、第98條
    第1項及第2項所明定。而對於獲准專利權之新型，任何人認
    有違反前揭專利法第97條至第99條規定者，依法得附具證據
    ，向專利專責機關舉發之。從而，系爭專利有無違反前揭專
    利法之情事而應撤銷其新型專利權，依法應由舉發人附具證
    據證明之，倘其證據不足以證明系爭專利有違前揭專利法之
    規定，自應為舉發不成立之處分。
二、本件被告以系爭申請第第00000000號「乳液泵防進水機構」
    新型專利舉發事件，原告所提之舉發引證案為西元1996年7
    月16日公開之日本特開平0-000000號「按壓式分配器」（
    ）專利技術前案，於其專利說明書
    及圖式中已充分揭露出與系爭專利相同效用的技術內容，包
    括有：1.引證案揭示出一種「按壓式分配器」；2.引證案（
    0018）段落中及其圖一中揭示出具有相連通之流道的活塞14
    與噴嘴頭11是連結固定成一體；3.引證案（0030）段落中及
    其圖一與圖三（A）中 揭示有一中心撐22上設有與另一貫通
    孔22a 不連續的環狀凹部36，一內螺紋34係形成在環狀凹部
    36內的外端壁上，能與另一形成在噴嘴頭11下端之外壁上的
    外螺紋32相囓合，且引證案（0020）段落中（搭配引證案圖
    一所示）揭示有一活塞14係插入在上述中心撐22中央的貫通
    孔22a 內，可往復滑動。然系爭專利係乳液泵防進水機構之
    構造創作，系爭專利藉防進水導向套管的上端比汽缸蓋的上
    平面高，且防進水導向套管與汽缸蓋中央通孔的下部壁一體
    形成之構造、技術，可達有效防止污水進入乳液瓶內之目的
    ，具產業利用性。再者，系爭專利與引證案相較，系爭專利
    「汽缸蓋具中央通孔，中央通孔的上部具有可與管接頭的外
    螺紋嚙合的內螺紋；中央通孔的下部一體形成有防進水導向
    套管，防進水導向套管的內壁與連接導管的外壁滑動配合，
    而且防進水導向套管的上端比汽缸蓋的上平面高。」引證案
    「中心撐上設有與貫通孔不連續的環狀凹部，環狀凹部的外
    壁形成內螺紋，可與噴嘴頭下端外壁之螺紋相嚙合，中心撐
    的上端開口係在環狀凹部較上的位置，貫通孔與環狀凹部間
    的頂面形成向外傾斜的斜面型態」，兩者之構造特徵及空間
    型態不同，並非相同之新型，難謂系爭專利不具新穎性。且
    引證案中心撐的上頂面與貫通孔的壁部上端形成較寬的環狀
    斜面，其創作並無涉及或說明具有防止污水進入乳液瓶之功
    能，而系爭專利防進水導向套管與通汽缸蓋中央通孔的下部
    壁一體形成，防進水導向套管之管壁很薄，且防進水導向套
    管的上端比汽缸蓋的上平面高，防止污水進入乳液瓶。兩案
    相較，系爭專利顯非引證案之輕易轉用，為熟習該項技術者
    所能輕易完成者，且不論瓶體呈何種狀態使用，系爭專利較
    可有效防止污水進入乳液瓶內，難謂系爭專利未能增進功效
    ，不具進步性；另舉發理由主張系爭專利之技術確為坊間習
    知之技術，可見於一般市售的洗髮精或沐浴精之按壓噴頭中
    被廣泛應用云云，惟並未舉出具體事證證明其所述之情事，
    應不予採信。系爭專利未違反核准時專利法第97條、第98條
    第1 項及第2 項規定，乃為舉發不成立之處分。原告則不服
    ，為如事實欄所載之主張。本件爭訟內容所涉及者乃前揭專
    利法第98條第1 項第1 款新穎性、第2 項進步性之問題，至
    於原告所提關於產業利用性主張，非其舉發時提出之理由，
    屬新理由，本院無從審究。
三、本院判斷如下：
  (一)按稱新型者，謂對物品之形狀、構造或裝置之創作或改良。
    為系爭專利核准審定時專利法第97條所明定。新型之「構造
    」定義：「指物品內部或其整體之構成，實質表現上大多為
    元件間之安排、配置及相互關係，且此構造之各組成元件並
    非以其原有自身之機能獨立運作稱之」（參考被告制訂之「
    專利審查基準」2-1-1頁）。本件系爭第00000000號「乳液
    泵防進水機構」新型專利案，其申請專利範圍主要構造特徵
    包括：「一押頭、一連接導管、一汽缸蓋和一防進水導向套
    管；押頭內有一通道，通道下端是一管接頭，而管接頭外壁
    上設有外螺紋；連接導管上端固定在押頭管接頭上，並與押
    頭內通道連通；汽缸蓋中央有一供連接導管通過的通孔，並
    在中央通孔的上部具有可與管接頭上的外螺紋嚙合的內螺紋
    ；防進水導向套管的內壁與連接導管的外壁滑動配合，而且
    防進水導向套管的上端比汽缸蓋的上平面高；其特徵在於：
    防進水導向套管與汽缸蓋中央通孔的下部壁一體形成。」。
  (二)引證案的中心撐22即是系爭專利之汽缸蓋3 ，引證案（0040
    ）段落中及圖一中揭示貫通孔22a 的上端開口係在環狀凹部
    36較上方位置「即開口40高度高於中心撐22之頂部36a 位置
    ，如其圖一所示」，且貫通孔22a 與環狀凹部36間之頂面
    22b 形成向外傾斜之斜面型態，使沾附在貫通孔上端開口附
    近及其滯留於活塞周壁的水液，藉貫通孔上端開口而被撥開
    ，該等水液是沿著頂面22b 斜面被排流至環狀凹部的排水孔
    38而流出；且引證案（0041）段落中接續揭示出依據上述所
    述組成，滯留在活塞14位置的水液能夠被頂面22b 斜面阻止
    ，以確實的防止水液混入容器18內。
  (三)系爭專利與引證案相較：依上開系爭案在申請專利範圍第１
    項所記載的構造特徵，係在於汽缸蓋3 ，其係防進水導向套
    管3-2 係貼靠在連接管2 外壁面上，其與汽缸蓋3 位在中央
    通孔3-1 下方外側的下部壁係一體形成，即由圖式上概略可
    看到其斷面呈Ｙ型，另在中央通孔3-1 的側面外側壁自由端
    延伸形成為開口向下的ㄇ型斷面；而引證案所揭露的相對構
    造係於其中心撐22內設有通孔22a ，其中心撐22的斷面構造
    ，於通孔22a 頂端形成有向外向下的ㄇ型斷面，及依序形成
    有相互連接且向外向上的ㄩ型斷面，與系爭案所界定的構造
    特徵不同；是以，兩者之構造特徵及空間型態均不相同，並
    非相同之新型，故系爭案應具有新穎性。
  (四)系爭案在申請專利範圍第２項 (依附在第１項)界 定有：「
    連接套管2 有一外徑縮小的上端2-1 ，而所述押頭上的管接
    頭包括一內管1-1-1 和一外管1-1-2 ，其中，所述內管1-1-
    1 的內壁與所述連接套管2 的上端2-1 固定連接，所述內管
    1-1-1 的外徑與所述連接套管2 其餘部分的外徑相同，而所
    述外螺紋1-1-4 在所述外管1-1- 2的外壁上，且在所述內管
    和外管之間設有一個可供所述防進水導向套管3-2 插入其內
    的環形凹槽1-1-3 」等內容；是以系爭專利之防進水導向套
    管與通汽缸蓋中央通孔的下部壁一體形成，且管壁很薄，不
    能形成環狀平面，且防進水導向套管的上端比汽缸蓋的上平
    面高；而引證案中心撐的斜狀頂面22b 與貫通孔22a 的壁面
    上端整體連接，形成較寬之環狀平面，其創作說明並未載明
    具備防止污水進入之功能；兩者相較之下，不論瓶體呈何種
    狀態使用，系爭專利較可有效防止污水進入乳液瓶內，系爭
    專利一體成形的汽缸蓋與引證案一體成形之中心撐，難謂系
    爭專利不具進步性。
四、綜上所述，引證案尚不足以證明系爭案有違反前揭專利法第
    97條、第98條第1 項第1 款及第2 項之規定。從而，被告所
    為本件舉發不成立之處分，認事用法並無不合，訴願決定予
    以維持，亦無違誤，原告起訴請求撤銷訴願決定及原處分，
    並命被告應為舉發成立之處分，為無理由，應予駁回。
五、本件事證已明，兩造其餘主張或答辯，已與本院判決結果無
    涉，爰毋庸一一論列，併此敘明。
據上論結，本件原告之訴為無理由，爰依行政訴訟法第98條第3
項前段，判決如主文。
中    華    民    國    95    年    3    月     2     日
                       第七庭審判長法  官  劉  介  中
                                   法  官  李  玉  卿
                                   法  官  黃  秋  鴻
上為正本係照原本作成。
如不服本判決，應於送達後20日內，向本院提出上訴狀並表明上
訴理由，如於本判決宣示後送達前提起上訴者，應於判決送達後
20日內補提上訴理由書（須按他造人數附繕本）。
中    華    民    國    95    年    3    月     2     日
                                      書記官   王琍瑩


司法院資訊處製作；財團法人民間司法改革基金會備份。
